【裁判字號】    95,上訴,2108
【裁判日期】    950711
【裁判案由】    強盜
【裁判全文】
臺灣高等法院刑事判決                95年度上訴字第2108號
上  訴  人
即  被  告  丙○○
                    （現於臺灣臺北看守所羈押中）
指定辯護人  本院公設辯護人乙○○
上列上訴人因強盜案件，不服臺灣板橋地方法院94年度訴字第31
11號，中華民國95年4月28 日第一審判決（起訴案號：臺灣板橋
地方法院檢察署94年度偵字第21487 號），提起上訴，本院判決
如下：
    主  文
上訴駁回。
    事  實
一、緣丙○○於民國94年12月9 日下午3 時許，騎腳踏車行經甲
    ○○在其台北縣板橋市○○路○ 段38號住家前廳所經營之機
    車店，欲向甲○○借自來水使用，而與甲○○發生口角，並
    於該日傍晚6 、7 時許報警前往上址處理其間糾紛。詎丙○
    ○見警方僅勸導雙方平息紛爭，心有不甘，遂於翌日（即10
    日）凌晨0時許，前往甲○○機車店外埋伏觀察，至凌晨1時
    25分許之深夜，見甲○○準備打烊，竟意圖為自己不法之所
    有，趁甲○○尚未關門而在店內吃宵夜之際，侵入上開住宅
    ，並打開該處神桌抽屜，竊取甲○○所有之現金新台幣（下
    同）7,000 元得手，然隨即為聽聞狗吠聲而至前廳察看之甲
    ○○所發現，甲○○遂抓住丙○○衣領，丙○○見狀作勢欲
    以尖銳物品（尚無證據證明為兇器）攻擊甲○○，甲○○鬆
    手閃避，丙○○旋即將竊得之現金丟棄在地，並向外逃逸，
    甲○○則在後追躡至台北縣板橋市○○路○段32 巷口處，欲
    抓住丙○○，丙○○欲拖免逮捕而與甲○○發生扭打對甲○
    ○施以強暴，致甲○○受有門牙掉落、右手臂擦傷等傷害（
    傷害部分未據告訴）。嗣經獲報前來之員警當場逮捕丙○○
    ，並在上址扣得現金7,000元。
二、案經甲○○訴由台北縣政府警察局板橋分局報告台灣板橋地
    方法院檢察署檢察官偵查起訴。
    理  由
一、訊據被告坦承有於上揭時地與告訴人甲○○發生扭打之事，
    然矢口否認有上揭犯罪情事，於原審辯稱：我因傍晚曾與甲
    ○○發生口角，嗣發覺手機不見，循原路尋找，始於凌晨1
    時許前往甲○○機車店外，表示欲尋找手機，然甲○○竟口
    氣惡劣，復持刀威脅，其始與甲○○發生衝突，又其未曾到
    過甲○○房內，不可能知悉甲○○現金擺放位置；並於本院
    辯稱：我有去借水，我沒有進去他家裡，我是在巷子那裡，
    他在吃飯出來，我看到裡面有三個人、一隻狗，我沒有進去
    ，我向甲○○招手，因為白天的時候甲○○說話很不客氣，
    我要他向我道歉，他回去拿藍波刀出來，恐嚇我，並且要刺
    我，我和他拉拉扯扯，我被他打了全部都是傷，頭也流血，
    我沒有進去偷錢云云。經查：
（一）上揭事實業據證人即告訴人甲○○先後於警詢時指訴及偵
      審中證述綦詳，其於原審審理中具結證稱：「我在案發前
      沒有見過被告，案發當天才第一次見到。案發當天下午約
      三點多，我幫狗洗澡，被告拿一個保麗龍的桶子過來說要
      借水，我請他等我洗完狗再讓他盛水，但被告還是執意要
      立刻盛水，我就生氣，並將他的保麗龍桶子撥開，他桶子
      裡的水也倒出來，後來我洗好狗，被告也裝好水離開。沒
      有多久，被告又來向我借輪胎打氣的接頭，我很氣被告硬
      要裝水，便不想借他，被告說我心腸不好，我也罵被告，
      後來被告拿一條鐵鍊說要找我單挑，我本來回到店內想拿
      修機車的工具和他單挑，但不想多惹事，就沒理被告，被
      告也離開了。到了傍晚6、7點，被告又帶了2 位警察過來
      ，警察問我與被告發生何事，我向警察解釋被告借水的事
      ，被告則一直在旁邊告訴警察說我心腸不好，警察有勸導
      被告，後來被告也離開了。之後翌日凌晨1 點多，我打算
      收店打烊，並在店內的角落吃完東西，將碗收到廚房時，
      聽到店門口的狗在叫，我從廚房一出來就看到被告站在我
      店內神桌旁邊的辦公桌前，右手上抓著錢，左手拿壹支尖
      尖的不明物品，只有露出一小截。我的錢平常是放在神桌
      的小抽屜內，當時我沒有看到被告在翻找東西，只看到被
      告手上有拿錢，神桌的抽屜是打開的。我上前抓住被告，
      被告就以手上的不明物品作勢要戳我，於是我放開被告，
      立刻轉身在旁邊找工具反擊，被告就把錢丟在辦公桌及神
      桌的中間地上，往文化路1段32 巷的方向逃跑，我追出去
      ，被告一直在我的視線範圍內，直到在32巷內被我抓到，
      跟我發生拉扯，被告徒手打我，把我的門牙打落，我的牙
      齒本來有鬆動，因此就被打落了，且手上有一些抓傷。在
      扭打時我也有咬被告，那時我們一直在拉扯，我被壓在地
      上，手上的工具也掉在地上，只好咬被告，但不知道咬到
      被告哪裡」等語（見原審95年4月18日審理筆錄第3至13頁
      ）；於本院審理中具結證稱：「（審判長問證人：你聽到
      狗叫聲時，你是在哪裡？）後面廚房，我的店後面有三個
      房間。」、「（審判長問證人：你出來的時候，被告在哪
      裡？）神桌的旁邊。」、「（審判長問證人：神桌離廚房
      多遠？）神桌後面有三個房間。」、「（審判長問證人：
      剛才被告說他沒有進到你店裡面去？）他如果沒有在裡面
      ，我怎麼看得到他？當時我在客廳裡面吃飯，要把碗收到
      廚房，他怎麼看得到我。」、「（審判長問證人：你有無
      親眼看到被告把錢丟在地上？）他拿錢在手上，我看他手
      上握住東西，有露出尖尖的東西出來。」、「（辯護人問
      ：每天營業額是多少？）有時候2、3千元，有時2、3萬元
      。」、「（辯護人問：當天你看到被告是拿7張1千元的鈔
      票？）是。」、「（辯護人問：你放在抽屜的錢是否有整
      理過？）1千元、500元、100 元的分開放，零錢都放一起
      。」、「（辯護人問：當天晚上你抽屜裡面的錢是否整理
      過？）應該有。」、「（辯護人問：應該是500、1千元、
      100 元的都有？）那天零鈔都找完了。」等語（見本院95
      年6 月27日審判程序筆錄）。以被告與告訴人甲○○於案
      發當日始初次見面，並非素有怨隙，告訴人甲○○自無飾
      詞誣陷之必要。況告訴人甲○○倘有意攀誣被告，大可指
      稱其目擊被告在其機車店內翻找財物，亦無須稱僅僅看到
      神桌抽屜被打開、被告手上有錢等情。況且，警方於94年
      12 月10日凌晨2時許前往告訴人甲○○所開設之機車店內
      拍照，確有七張千元紙鈔散落在地，而該紙鈔為對折之狀
      態，此有照片1幀在卷可查（見偵查卷第28 頁）。對照告
      訴人甲○○於原審上開審理期日復證稱：「有時候為了找
      錢方便，就把一千元紙鈔放在一邊，另外將一百及五百的
      紙鈔放在一起」，於本院審理中證稱：「我抽屜的錢是1
      千元、500元、100元分開放，零錢都放一起，那天零鈔都
      找完了。」等語以觀，被告在倉促間僅在神桌抽屜內取走
      旁邊價值較高之千元紙鈔，且因其方竊取得手拿在手中未
      及放入其口袋即被告訴人發現，揆之常情，亦屬可能。是
      本院公設辯護人辯稱：被告當天穿牛仔褲是有口袋的，他
      如果有拿到錢肯定是馬上放在口袋裡面而不是拿在手上。
      依經驗法則，告訴人當天營業結束，抽屜裡面的錢應該不
      是只有千元鈔票，而就算被告拿錢也應該不會只拿千元鈔
      票，這點有很大的疑問等語（見本院95年6月27 日審判程
      序筆錄），顯與上述事實不符，應不足採。由上所述，可
      見告訴人甲○○之指述非虛。
（二）次查，證人即到場處理之員警李世和於原審審理中具結證
      稱：「我們在94年12月10日凌晨有接獲勤務中心通報，前
      往台北縣板橋市○○路38號處理竊盜案，當時我的另一名
      同事林庭璿先到場，被告和被害人甲○○二人在機車店旁
      邊隔1、2間房子的地方。被害人甲○○的警詢筆錄是我所
      製作，他有提到神桌內有紙鈔和零錢，但是實際數目我沒
      有問。我在帶被告回派出所前，有先到案發現場查看並拍
      照，紙鈔就平整地掉在地上，被害人甲○○及其妻子都有
      在場指認被告偷的錢掉落在何處，狀態就如偵查卷內照片
      所示，之後就與同事林庭璿一起帶被告回派出所」等語（
      見原審上開審理筆錄第18至20頁）。而證人即警員林庭璿
      亦於原審審理中具結證稱：「告訴人甲○○的機車店就在
      我們派出所隔壁，報案時間接近我們凌晨2 時交接班的時
      間，我正好返回派出所在門口停放機車，就聽到機車店老
      闆甲○○在喊的聲音，就過去查看。我看到他和被告一面
      扭打，一面喊我。我另一位同事李世和從另一個方向過來
      ，我們就想辦法把他們兩人分開，他們兩人扭打在一起，
      先是站著打，後來滾到地上，接著又站起來打，打得很激
      烈。當時勤務中心也有接到通報。後來我們將被告帶回警
      局製作筆錄，並且到機車店採證」等語（見原審上開審理
      筆錄第14至17頁）。由證人李世和上開證言，可見告訴人
      甲○○機車店內確有千元紙鈔7 張散落在地，此與告訴人
      甲○○所述情節相符；而證人林庭璿亦證稱其到場時，甲
      ○○正與被告在扭打，足見告訴人甲○○所述其在發現被
      告潛入店內後，旋即追出，並與被告發生扭打，直至警察
      前來處理乙節非虛。則告訴人甲○○既然在案發第一時間
      即行追躡被告至店外巷口處，顯無可能在警員抵達前返回
      店內故意佈置被害現場而構陷被告。又被告自下午3 時許
      即因借水之事與告訴人甲○○發生糾紛，復於晚間6、7時
      許報警前往告訴人甲○○機車店要求告訴人甲○○道歉，
      其復於原審準備程序中自承，晚間發現手機不見後，即去
      找甲○○，並在店外等告訴人至晚間11、12點等語（見原
      審94年12月29日訊問筆錄第2頁），可見被告自下午3時許
      起至晚間12時許止，即多次徘徊告訴人甲○○之機車店外
      ，則被告於此期間當有客人前往機車店消費之際，應能在
      店外觀察獲知告訴人甲○○現金之擺放位置。是被告辯稱
      其未曾到過告訴人甲○○店內，不可能知悉其現金擺放位
      置，並不足採。
（三）另原審辯護人為被告辯稱：告訴人甲○○指述被告將紙鈔
      握在手上，紙鈔不可能以平整的狀態散落，且甲○○對其
      抽屜內有多少零錢及紙鈔亦無法陳述，可見告訴人甲○○
      所為指述不可採云云。然查，觀之上述現場照片所示情形
      ，扣案之7 張千元紙鈔均有對折而掉落在地，可見該紙鈔
      在掉落前乃整疊對折之狀態。而該等紙鈔不論係因告訴人
      甲○○將千元紙鈔先經整理放在神桌抽屜內，或係被告得
      手後為便於藏放而加以對折，以被告竊取該疊紙鈔時，旋
      即引發店門口狗吠，並引來告訴人甲○○前來查看等情狀
      ，則被告在情急中隨即鬆開手中紙鈔而掉落，紙鈔呈現對
      折後平整掉落之狀況，亦與常理相符。再者，證人李世和
      於警詢中並未特別問及告訴人抽屜內原有現金若干，亦經
      證人李世和於原審證述屬實，則告訴人甲○○於忙亂之餘
      未加清點抽屜內之現金，亦難謂有何違背常情之處。又於
      原審審理時距案發之時已將近半年，告訴人甲○○就此細
      節亦可能因記憶模糊而無法說明，自不得以此遽認告訴人
      甲○○之指述有所瑕疵。是被告原審辯護人此部分所辯，
      亦無可採。
（四）綜上所述，足證被告竊取告訴人甲○○店內財物得手後，
      為脫免逮捕，而與告訴人甲○○發生扭打對告訴人施加毆
      打之強暴行為罪證明確，犯行堪予認定。至被告因與告訴
      人發生扭打，縱有被打傷之事實，亦顯不影響其上開罪責
      之成立。
二、按刑法第329 條所謂當場，固不以實施竊盜或搶奪者尚未離
    去現場為限，即已離盜所而尚在他人跟蹤追躡中者，仍不失
    為當場。又所謂強暴，係直接、間接對於人身體施以暴力，
    且只需有此行為即足，不以使被害人不能抗拒為必要。被告
    丙○○於竊盜行為得逞後欲離開現場時，為被害人甲○○發
    覺而追躡，被告為脫免逮捕，竟與甲○○發生扭打對甲○○
    施以強暴行為，被告之行為自合於刑法第329 條所規範之準
    強盜行為。而刑法第329 條之以強盜論，即以強盜罪相當條
    文處罰之意，並非專以刑法第328條第1項之強盜論，故第33
    0 條所謂犯強盜罪，不僅指自始犯強盜罪而言，即依刑法第
    329 條以強盜論，亦包括之，被告於夜間侵入住宅竊盜，為
    脫免逮捕，而施以強暴行為，有同法第321條第1項第1 款之
    情事，自應依刑法第330條第1項之加重強盜罪論處。是核被
    告丙○○所為，係犯刑法第329條、第330條第1 項之加重準
    強盜既遂罪。公訴人認被告之行為係犯刑法第329 條之準強
    盜罪，尚有未洽，爰依刑事訴訟法第300 條之規定，於起訴
    事實同一範圍內變更起訴法條。原審本同上之見解，依刑事
    訴訟法第300 條之規定，變更檢察官之起訴法條，適用刑法
    第329條、第330條第1項之規定，審酌被告僅曾於82 年間有
    傷害前科（非累犯），有本院被告前案紀錄表可稽，素行並
    非甚惡，犯罪之動機、目的、手段，及甲○○於追躡被告過
    程中所受手臂擦傷、門牙掉落之傷害等所生危害程度，並考
    量被告所竊盜財物7,000 元業經被告棄置在被害人甲○○機
    車店內，並由甲○○領回，與被告矢口否認犯行之犯後態度
    ，量處被告有期徒刑柒年貳月。並以被告為本件犯行所用之
    尖銳物品，未經扣案，亦無證據證明係被告所有，敘明不予
    宣告沒收，認事用法均無不合，量刑亦無不當。被告上訴意
    旨仍執前詞否認犯罪，指摘原判決不當為無理由，應予駁回
    。
據上論斷，應依刑事訴訟法第368條，判決如主文。
本案經檢察官張啟彬到庭執行職務。
中    華    民    國    95    年    7     月    11    日
                    刑事第三庭  審判長法  官  許國宏
                                      法  官  許增男
                                      法  官  楊貴志
以上正本證明與原本無異。
如不服本判決，應於收受送達後十日內向本院提出上訴書狀，其
未敘述上訴之理由者並得於提起上訴後十日內向本院補提理由書
（均須按他造當事人之人數附繕本）。
                                      書記官  顧哲瑜
中    華    民    國    95    年    7     月    11    日
附錄：本案論罪科刑法條全文
中華民國刑法第329條
竊盜或搶奪，因防護贓物、脫免逮捕或湮滅罪證，而當場施以強
暴脅迫者，以強盜論。
中華民國刑法第330條
犯強盜罪而有第三百二十一條第一項各款情形之一者，處七年以
上有期徒刑。
前項之未遂犯罰之。
中華民國刑法第321條
犯竊盜罪而有左列情形之一者，處六月以上、五年以下有期徒刑
：
  一  於夜間侵入住宅或有人居住之建築物、船艦或隱匿其內而犯
      之者。
  二  毀越門扇、牆垣或其他安全設備而犯之者。
  三  攜帶兇器而犯之者。
  四  結夥三人以上而犯之者。
  五  乘火災、水災或其他災害之際而犯之者。
  六  在車站或埠頭而犯之者。
前項之未遂犯罰之。


司法院資訊處製作；財團法人民間司法改革基金會備份。
